【裁判字號】    94,易,251
【裁判日期】    950126
【裁判案由】    詐欺
【裁判全文】
臺灣士林地方法院刑事判決               94年度易字第251號
公  訴  人  臺灣士林地方法院檢察署檢察官
被      告  庚○○
上列被告因詐欺案件，經檢察官提起公訴（93年度偵字第6727號
），本院判決如下：
    主  文
庚○○無罪。
    理  由
一、公訴意旨略以：
    被告庚○○擔任臺北市內湖區西湖國民小學（下稱西湖國小
    ）專任教師，係依法令從事公務之人，自民國（以下同）87
    年起，其已將實際居住地址由臺北市○○○路○ 段120 巷3
    之1 號4 樓其婆婆寅○○住處，遷移至臺北市○○路○ 段91
    巷92弄18號2 樓新購之住處，仍基於意圖為自己不法所有之
    概括犯意，明知依臺北市政府所屬各機關學校核發員工交通
    費注意事項第3 條第2 款規定「由住所至辦公地點均無各種
    公民營汽車或火車行經者，不得發給交通費」且住所係以實
    際現居住地址為準等規定，其不得向西湖國小申請交通補助
    費，竟為請領該交通補助費，故意未將其戶籍住址由其婆婆
    新生南路住處變更至內湖住處，復以戶籍住址為其實際居住
    地址連續製作填載西湖國小員工交通費核發申請表，向西湖
    國小請領每日2 段車資之交通補助費，致西湖國小誤以為其
    戶籍地址即係實際居住地，按月核發交通補助費予被告庚○○收受，迄至91年6 月份被告庚○○退休離職時，共詐取新
    臺幣（以下同）73,740元之交通補助費，足生損害於西湖國
    小。因認被告庚○○涉犯刑法第339 條第1 項之詐欺取財罪
    嫌云云。
二、按犯罪事實應依證據認定之，無證據不得認定犯罪事實。又
    不能證明被告犯罪者，應諭知無罪之判決，刑事訴訟法第
    154 條第2 項、第301 條第1 項分別定有明文。再告發人之
    告發，本以使被告受刑事訴追為目的，故其陳述是否與事實
    相符，自應調查其他證據，以資審認，苟其所為攻擊之詞，
    尚有瑕疵，則在此瑕疵未予究明以前，即不能遽採為斷罪之
    基礎。另按事實之認定，應憑證據，如未能發現相當證據，
    或證據不足以證明，自不能以推測或擬制之方法，為裁判基
    礎；且被告否認犯罪事實所持之辯解，縱屬不能成立，仍非
    有積極證據足以證明其犯罪行為，不能遽為有罪之認定。又
    刑法第339 條第1 項詐欺罪之成立，以意圖為自己或第三人
    不法之所有，以詐術使人將本人或第三人之物交付為要件，
    若行為人所用方法，不能認為詐術，亦不致使人陷於錯誤，
    則不得遽以該罪相繩，亦經最高法院46年度臺上字第260 號
    判例闡述甚明。
三、公訴人認被告庚○○涉有上開犯行，無非係以被告自承其於
    前揭時間擔任西湖國小之教師，並領取2 段車資之交通補助
    費，且有證人賴雅里、己○○、壬○○、戊○○、寅○○、
    丙○○、子○○、劉鴻鈞、辛○○、卯○○、丁○○、癸○○之證述及西湖國小員工交通費核發申請表、切結書、臺北
    市政府所屬各機關學校核發員工交通費注意事項，西湖國小
    87 年1月至91年6 月員工交通費印領清冊，收入支出憑證簿
    等為其論據。然訊據被告矢口否認有詐欺犯行，辯稱：其自
    66年間起至92年間始終居住在台北市○○○路○段120巷3之
    1 號4 號自有之房屋，戶籍亦從未遷移過，78年間瞞著婆婆
    購買台北市○○區○○路一段91巷92弄18號2 樓之房屋，至
    87年間取得婆婆之首肯，只有星期六、日或學校有舉辦大型
    活動時，其夫妻才會藉口住在內湖路，平時及大部分之時間
    均住在新生南路處，內湖路之房屋平時供其先生做為員工訓
    練之用，至退休後於92年間其始搬遷至內湖路居住，此可觀
    諸新生南路住處之水電費、電話費，自92年間其搬遷後起即
    大幅減低，因其全家住在4 樓，其又在外兼課教學韻律操，
    而告發人即其小叔丙○○是住在頂樓加蓋，平時根本碰不到
    面，告發人根本不知道其有無在新生南路居住等語。
四、經查：
 1、台北市政府所屬各機關學校核發員工交通費注意事項第4 條
    雖經台北市政府於91年12月25日以府人四字第09123476 000
    號修正為「員工搭乘火車、捷運及公、民營汽車，其交通費
    應以最低一級之票價覈實報支，並均應以合理、節省、段數
    最少之方式為之。如有辦理月票、優待票或其他優待措施者
    ，其交通費均應以折扣後之票價，計算每日所需金額，並以
    本注意事項六、天數及次數之關定，覈實補助。員工如有二
    處以上住所，應以其距離辦公處所最近之住所申請交通補助
    費。」，然於台北市政府於87年4 月22日以府人四字第8701
    822700號修正公佈，自87年7 月1 日起實施之台北市政府所
    屬各機關學校核發員工交通費注意事項第7 條規定「員工搭
    乘公民營汽車，交通費之核發應經秘書室或總務單位（或人
    員）查明其確實住所後，會同協辦單位切實審核，依下列方
    式覈實辦理：...... 。 」，有該二份修正之注意事項在卷
    足憑，公訴人認被告未覈實報支交通補助費之期間，自87年
    間起至91年6 月被告退休日止，自應適用台北市政府於87年
    4 月22日以府人四字第8701822700號修正公佈，自87年7 月
    1 日起實施之台北市政府所屬各機關學校核發員工交通費注
    意事項第7 條之規定，核先敘明。又依一定之事實，足認以
    久住之意思，住於一定之區域者，即為設定其住所於該地，
    為民法第20條所明定，是我國民法關於住所之設定，兼採主
    觀主義及客觀主義之精神，必須主觀上有久住一定區域之意
    思，客觀上有住於一定區域之事實，該一定之區域始為住所
    ，故住所並不以登記為要件。
 2、證人賴雅里（西湖國小之會計）、己○○（西湖國小之人事
    ）、壬○○（西湖國小交通費核發人員）分別於偵查中及本
    院審理時結證稱：申請交通補助費之核發標準，並非依戶籍
    地，而是依實際居住地，並稱被告有留新生南路住處之電話
    ，有事時曾經數次打電話過去，都是被告之婆婆接的電話，
    稱被告有事外出，過不久被告即回電學校等語。證人寅○○
    （被告之婆婆）於本院審理時結證稱：被告庚○○與告發人
    丙○○夫妻作息不同，每天早晚彼此很少會碰到面，被告在
    西湖國小上班時大部分是回新生南路睡覺，89年間幫甲○○
    坐月子約四十天，甲○○是住在被告夫婦之房間，而被告夫
    婦則暫時去住內湖，平常是伊煮飯，若被告早點下班則由被
    告煮飯等語。證人丑○○（被告之配偶）於本院審理時結證
    稱：被告在西湖國小任教時，住在新生南路家較多，週末才
    會住內湖家，真正搬到內湖家住是在被告退休後，第一次在
    內湖路之家吃年夜飯是在被告退休後等語。證人甲○○（被
    告之小姑）於本院審理時結證稱：89年生小孩時，皆由其母
    幫忙坐月子，約42天均住被告夫婦之房間，該期間被告去住
    內湖路之家，被告幾乎天天回來吃飯，然後回內湖去過夜；
    全家人第一次在內湖吃年夜飯是92年間等語。證人乙○○（
    被告之大姑）於本院審理時結證稱：其自66、67年間即住在
    新生南路家中4 樓，告發人即其弟丙○○住5 樓，出入是先
    經過4 樓客廳走道旁邊內梯直接進上5 樓，因作息時間不同
    ，其很少遇到丙○○，被告遇到丙○○之機會更少，89、91
    年間庚○○是吃學校營養午餐，在這之前全家人帶便當是其
    做或由被告做的，被告早上約6 時30分出門去搭222 公車時
    ，丙○○夫婦均尚未起床，被告回家時，丙○○夫婦也不一
    定知道，因為他們住5 樓，其知悉甲○○回新生南路家坐月
    子時，是住被告之房間，該期間被告是暫時到內湖居住，被
    告在91年6 月退休前係住在新生南路家等語。綜合上揭與被
    告共同生活之人之證詞，被告每天自西湖國小下課後，均會
    回到新生南路之住處，與婆婆一家人共進晚餐後，非假日大
    多是住在新生南路過夜，第二天清晨才搭車到西湖國小教課
    ，非假日偶而會在吃完晚飯後回到內湖路學校附近過夜，第
    二天就近到學校教書，假日則會到內湖路居住。參以證人辛○○（被告內湖樓下鄰居）、卯○○（被告內湖對門鄰居）
    、丁○○（被告同一樓梯4 樓鄰居）、癸○○（被告內湖鄰
    居）於本院審理時均結證稱：彼等居住該處十餘年，一年僅
    約見過被告庚○○2 、3 次，見過被告之先生比較多次，不
    曾看見被告出去上班或買菜，亦未見過被告之女兒自該處前
    往上學，經過其門口燈光幾乎都是暗的，並均解釋稱在調查
    局詢問時並未說過「除暫時出國以外確實均住在此」云云，
    只是說因知道被告是彼等之鄰居，有見過面，但未見被告有
    搬家之舉動，因此認為被告確實住在那裡，等語觀之，更足
    徵被告居住內湖路之次數確實非多，是被告所辯其大部分時
    間均住在新生南路，僅偶而或假日才回到內湖路居住等語，
    誠屬可信；至於證人即告發人丙○○、子○○夫妻二人，於
    本院審理時雖均結證稱：被告只是下課回新生南路家吃晚飯
    ，事實上均住在內湖路的家云云，然查丙○○、子○○夫妻
    二人亦均承認是住在4 樓頂之加蓋，竟連其妹妹甲○○回新
    生南路家坐月子時，是住在4 樓哪一房間？丙○○竟稱不知
    道，子○○稱甲○○與其母即寅○○同住一房間，核與當事
    人甲○○、寅○○所述迥異，該二人對於全家人之生活舉動
    作息，顯未深入且有隔閡，彼等二人之證詞及指訴顯有瑕疵
    ，自難遽採為斷罪之基礎。是被告之戶籍既仍設在台北市○○○路○段120 巷3 之1 號4 號，被告每天自西湖國小下課
    後，均會回到新生南路之住處，與婆婆一家人共進晚餐後，
    非假日大多是住在新生南路過夜，第二天清晨才搭車到西湖
    國小教課，非假日偶而會在吃完晚飯後回到內湖路學校附近
    過夜，第二天就近到學校教書，假日才會到內湖路居住，顯
    然被告主觀上是以新生南路之住處為有久住之意思，在客觀
    上其大部分之時間又有住在新生南路家之之事實，在法律上
    被告即設定其住所於該地，是被告以其所居住之新生南路住
    處製作填載西湖國小員工交通費核發申請表，向西湖國小請
    領每日2 段車資之交通補助費，核屬正當，此外查無任何積
    極證據足資證明被告有意圖為自己不法之所有，施以詐術使
    西湖國小陷於錯誤，而交付財物之犯行，不能證明被告犯罪
    ，自應為無罪判決之諭知。
據上論斷，應依刑事訴訟法第301 條第1 項，判決如主文。
本案經檢察官曾勁元到庭執行職務。
中    華    民    國    95    年    1     月    26    日
                  刑事第二庭審判長法  官  林清吉
                                  法  官  馬傲霜
                                  法  官  張國棟
以上正本證明與原本無異。
如不服本判決，應於判決送達後10日內，向本院提出上訴狀。
                                  書記官  何子傑
中    華    民    國    95    年    2     月    7     日


司法院資訊處製作；財團法人民間司法改革基金會備份。
